臺灣基隆地方法院基隆簡易庭民事判決
110年度基簡字第91號
原      告  朱隆賢  

被      告  高上義  


上列當事人間違反貸款協議事件，本院於民國110年8月11日言詞
辯論終結，判決如下：
    主  文
原告之訴駁回。
訴訟費用新臺幣肆仟壹佰玖拾元由原告負擔。
    事實及理由
一、查被告經合法通知，未於民國110年8月11日言詞辯論期日到
    場，核無民事訴訟法第386條所列各款情形，爰依同法第436
    條第2項、第385條第1項前段規定，准原告之聲請，由其一
    造辯論而為判決。
二、原告起訴主張：原告前於89年間向被告購買基隆市○○區○○街
    000巷00號1樓房屋暨坐落土地（下稱系爭不動產），而於89
    年10月16日簽訂不動產買賣契約書，約定價款為新臺幣（下
    同）2,600,000元，其中尾款2,200,000元部分，兩造於89年
    10月23日議定由原告向銀行貸款，如有不足則由被告依週年
    利率5.5%之條件貸款予原告，並在產權移轉予原告後設定抵
    押權予被告，還款年限約定為15年，每月本息攤還，並另簽
    有協議書；其中尚約定：原告還款完成後，被告應無條件提
    供資料讓原告向地政事務所辦理塗銷抵押權之登記等語，協
    議書最後亦有：被告「不履行時所收價款加倍退還」等語。
    孰料原告於104年12月18日繳付完成後，被告迄未無條件提
    供資料讓伊向地政事務所辦理塗銷抵押權登記，是依兩造間
    上開89年10月23日協議之約定，被告所收受之購屋價款2,60
    0,000元應加倍退還原告，再因系爭不動產賣價為2,600,000
    元，原告業已取得過戶，故依前揭協議被告仍需給付原告2,
    600,000元；復因原告無法負擔鉅額之裁判費，故先行請求
    上開2,600,000元中之390,000元。爰依兩造協議之約定提起
    本件訴訟等語，並聲明：⑴被告應給付原告390,000元；⑵訴
    訟費用由被告負擔。
三、被告經本院合法通知，未於110年8月11日言詞辯論期日到場
    ，然其先前曾於110年4月7日言詞辯論期日到場陳述，亦曾
    提出書狀。其答辯略以：兩造間89年10月23日之協議，係為
    解決原告因貸款不足額無法給付房屋價金，包括貸款利息之
    利率、債權不得轉讓、收受原告依貸款協議每月給付之清償
    等，伊均已履約完成；然原告首月及尾款均有未足額給付之
    情形，且原告亦自承多次未依兩造間協議之日期還款，足認
    原告才是違約之一方，反而伊可依兩造間之協議沒收原告給
    付之價款等語，並聲明：⑴駁回原告之訴；⑵訴訟費用由原告
    負擔。　　
四、經查：
　㈠原告起訴主張渠於89年10月16日以2,600,000元為對價向被告
    購買系爭不動產，雙方訂有不動產買賣契約，嗣後又為了價
    金尾款而於89年10月23日另訂協議等情，業經原告提出不動
    產買賣契約書、89年10月23日協議、基隆市安樂地政事務所
    他項權利證明書等件影本在卷，被告對此亦未見爭執，是此
    部分之事實即堪信為真。
　㈡前開89年10月23日協議略以：被告同意以週年利率5.5%、分1
    5年平均攤還之方式，將購買系爭不動產不足額部分之款項
    貸予原告，系爭不動產於移轉登記後應就兩造間之上開貸款
    設定抵押權予被告，被告不得將其對原告之債權轉讓給第三
    人，原告依約償還完竣後，被告應無條件提供資料讓原告得
    向地政機關辦理塗銷抵押權登記，原告亦應按時繳納本金及
    利息，被告將移轉及抵押權設定所需文件交付代書辦理過程
    中，原告應出具面額2,200,000元之本票交予被告，俟代書
    辦理手續完竣後，被告應將該本票交還予原告，期間被告不
    得將本票提示或轉讓他人；以上條件經兩造同意，若原告未
    履行，則所交付之價款均由被告沒收，若被告未履行，則其
    所收價款應加倍退還予原告等語，亦有原告提出之該協議書
    影本存卷可查，被告對該協議書同未否認其真實，是兩造間
    確曾有上開協議無誤。
　㈢嗣原告未依約繳付本息，經被告訴請原告給付，本院於92年5
    月26日以92年度訴字第99號判決命原告依兩造間之上揭協議
    給付（主文第1項為：本件原告應給付本件被告68,640元，
    及自92年6月6日起至104年12月6日止，於每月6日各給付本
    件被告11,440元）；經原告不服提起上訴後，兩造於92年8
    月19日在臺灣高等法院92年度上易字第668號事件審理中成
    立和解，和解筆錄之內容為：上訴人（即本件原告）願於9
    2年9月6日給付被上訴人（即本件被告）25,000元，92年10
    月6日、92年11月6日、92年12月6日各給付被上訴人35,000
    元，及自93年1月6日起至104年12月6日止於每月6日各給付
    被上訴人10,000元。如超過3天未付，各該期未付部分按年
    息5.5%加計遲延利息。被上訴人其餘請求拋棄。訴訟費用
    各自負擔。上開各節，有本院92年度訴字第99號判決、臺灣
    高等法院92年度上易字第668號和解筆錄（下稱系爭和解）
    存卷可查，並經本院當庭提示予原告辨明無誤，是此部分之
    事實亦無可疑，同可認定。
　㈣按稱和解者，謂當事人約定，互相讓步，以終止爭執或防止
    爭執發生之契約。又和解有使當事人所拋棄之權利消滅及使
    當事人取得和解契約所定明權利之效力，民法第736條、第7
    37條分別定有明文。惟按和解，如當事人係以他種之法律關
    係或以單純無因性之債務約束等，替代原有之法律關係而成
    立者，為屬於創設性之和解；若僅以原來明確之法律關係為
    基礎而成立和解時，則屬認定性之和解。倘係前者，債務人
    如不履行和解契約，債權人應依和解所創設之新法律關係請
    求履行，不得再依原有之法律關係請求給付。如為後者，既
    係以原來明確之法律關係為基礎而成立之和解，僅有認定之
    效力，債權人自非不得依原來之法律關係訴請債務人給付，
    祇法院不得為與和解結果相反之認定而已（最高法院98年度
    台上字第315號判決要旨參照）。再按和解成立以後，其發
    生之法律上效力，在消極方面，使當事人所拋棄之權利消滅
    ，在積極方面，則使當事人取得和解契約所訂明之權利（最
    高法院87年度台上字第312號判決意旨參照），且和解原由
    兩造互相讓步而成立，和解之後任何一方所受之不利益均屬
    其讓步之結果，兩造當事人即均應受該契約之拘束，縱使一
    造因而受不利益之結果，亦不得事後翻異，更就和解前之法
    律關係再行主張（最高法院19年上字第1964號判例意旨參照
    ）。經查：
　⒈系爭和解所成立之和解條件，已非以原告請求之原法律關係
    為基礎而僅作清償方式之約定，而係已變更原法律關係，而
    以他種法律關係為和解內容。是系爭調解筆錄既已生和解之
    創設效力，則兩造間就原本約定之貸款協議，即應依兩造所
    創設之新法律關係，即系爭和解之約定代之，不得再依原有
    之法律關係即兩造間89年10月23日之協議書請求給付。
　⒉易言之，系爭和解之約定為兩造互相讓步，將雙方就原先89
    年10月23日貸款協議所得主張之權利及應負擔之義務，化約
    為系爭和解之內容，以終局解決因此所生之各項爭議，堪認
    雙方有以系爭和解之內容作為解決雙方所有爭執之意思表示
    ，而互相表示意思一致，揆諸前開說明，在系爭和解未經依
    法撤銷或證明有無效事由前，就原貸款協議之法律關係，兩
    造均應受該和解契約之拘束，不容事後翻異而為相反主張。
　⒊縱認系爭和解漏未就系爭不動產上設定之抵押權協同辦理塗
    銷有所約定，然此本係原告可基於所有權人地位除去之妨害
    ，徵諸兩造間之另案即本院105年度訴字第233號中，原告既
    未循前揭89年10月23日協議書請求被告提出相關文件協同辦
    理塗銷，法院亦係援民法第767條中段為據而為對原告有利
    之裁判，更見當然。是亦難認兩造間之系爭和解有何窒礙難
    行或有何漏未處理之罅隙可言。
　⒋從而原告執兩造間89年10月23日協議書之約定，請求被告給
    付，徵諸前開說明，自有悖於系爭和解之明文，自難認其主
    張為有理由。
　㈤縱依原貸款協議之約定，亦僅有約定被告應無條件提供資料
    讓原告向地政機關辦理塗銷抵押權登記，並未約定被告應於
    原告還清本息後之多久期間內提供資料（上揭貸款協議內文
    參照），再查：
　⒈按給付無確定期限者，債務人於債權人得請求給付時，經其
    催告而未為給付，自受催告時起，負遲延責任，民法第229
    條第2項定有明文。兩造既未約定被告應於何時交付相關資
    料，依上開說明，原告即應先行向被告催告，始得令被告自
    受催告時起，負遲延之責。
　⒉又查原告於本院110年8月11日言詞辯論時自承：伊於系爭和
    解成立後，仍有26期遲延給付，最後是在104年12月12日將
    遲延利息給付完竣等語明確（惟依卷附本院105年度訴字第2
    33號判決之認定：原告遲延共38次，遲延日數合計241日）
    ，則原告縱得請求被告交付相關資料，亦係在其全數清償債
    務即104年12月12日之後，始得向被告催告。
　⒊復參以原告嗣於105年4月12日就系爭不動產上之抵押權訴請
    塗銷設定，並經本院以105年度訴字第233號判決塗銷系爭不
    動產上之最高限額抵押權登記等情，亦有本院民事書記官辦
    案進行簿、105年度補字第206號裁定、105年度訴字第233號
    判決存卷可查，原告亦於本院言詞辯論期日坦認上情，是此
    部分之事實同可認定無訛。然遍觀原告所提出之主張，自始
    至終均未見其曾向被告催告交付相關資料，是原告未曾向被
    告催告交付相關資料即逕行向被告起訴塗銷系爭不動產上設
    定之抵押權乙情，亦足認定。
　⒋另按給付有確定期限者，債務人自期限屆滿時起當然負遲延
    責任，其因不可歸責於債務人之事由致未為給付者，債務人
    雖不負遲延責任，但不可歸責於債務人之事由，應由債務人
    負舉證之責。本件兩造間之貸款協議因可歸責於原告之事由
    ，致被告訴請原告給付而有系爭和解等情，有如前述；再因
    系爭和解內容尚約定遲延須加計遲延利息，而原告於履行系
    爭和解期間，又屢有遲延之情事，亦經敘明如前，是如原告
    完全依照系爭和解履行給付，兩造間之給付金額當無另行清
    算之必要（僅需依約定之日期、金額給付即可）。詎原告仍
    一再有遲延給付之情形，致依系爭和解之約定，被告尚得額
    外請求遲延利息，自不待言。兩造間就遲延利息之計算，於
    本院105年度訴字第233號案件審理時，即各執一詞；且依前
    開105年度訴字第233號判決之計算結果，亦與原告、被告所
    認定之遲延利息金額不同（原告認為遲延利息為324元、被
    告認為遲延利息2,674元，前開判決則認為遲延利息係363元
    ，分別參見該判決事實及理由欄㈡第16行至第18行、第9行
    至第11行、㈢第5行至第6行及附表2），更足認造成被告未
    即時協同辦理塗銷抵押權，實係因原告屢有遲延，導致須依
    系爭和解約定計算遲延利息，且因兩造均計算出不正確之結
    果，而無法達成共識；追根究柢，此係因原告遲延清償，方
    導致嗣後兩造間難以理清之遲延利息金額。從而依前開說明
    ，足認被告於收受原告起訴請求塗銷於系爭不動產上所設定
    之抵押權乙案之起訴狀後，仍未偕同原告辦理塗銷，係因不
    可歸責於被告之事由，被告自無遲延責任之可言，原告自亦
    不能據此請求被告負給付遲延之責或請求其負違約（即89年
    10月23日貸款協議）之責。　　
　⒌遑論原告自承屢有未依約如期給付還款之情形，有如前述，
    倘若依兩造89年10月23日之貸款協議（本院認該協議已經系
    爭和解取代，有如前述，不復贅言），其當時所已繳交之價
    款，被告即可全數沒收；換言之，價款如遭被告主張「沒收
    」，即等同於原告完全未給付系爭不動產之價金，則豈非被
    告可再向原告主張索討系爭不動產之價金全額，或以原告未
    付款為由取回系爭不動產？由此益見原告起訴本件主張被告
    尚應給付違約賠償金即購屋價款全部之2,600,000元，顯然
    無稽。
五、綜上所述，原告依兩造間89年10月23日之貸款協議請求被告
    先行給付違約賠償金總額2,600,000元其中之390,000元，為
    無理由，應予駁回。
六、本件事證已臻明確，到庭兩造其餘陳述及所提證據，經審酌
    後認與判決結果不生影響，爰不予逐一論列，附此敘明。
七、訴訟費用負擔之依據：民事訴訟法第78條。
中　　華　　民　　國　　110 　年　　8 　　月　　18　　日
                  基隆簡易庭法　官　李謀榮　　　　　
以上正本係照原本作成。
如對本判決上訴，須於判決送達後廿日內向本院提出上訴書狀，
上訴於本院合議庭，並按他造當事人之人數附具繕本。如委任律
師提起上訴者，應一併繳納上訴審裁判費。
中　　華　　民　　國　　110 　年　　8 　　月　　18　　日
                            書記官　鄭又綾